【裁判字號】    96,上,245
【裁判日期】    970610
【裁判案由】    異議之訴
【裁判全文】
臺灣高等法院臺南分院民事判決  96年度上字第245號
上  訴  人  甲○○
訴訟代理人  林德昇  律師
            謝耿銘  律師
複  代理人  黃文力  律師
被  上訴人  丙○○
訴訟代理人  杜婉寧  律師
上列當事人間請求異議之訴事件，上訴人對於中華民國九十六年
十月二十五日臺灣嘉義地方法院第一審判決（九十六年度訴字第
三四六號）提起上訴，本院於九十七年五月二十七日言詞辯論終
結，判決如下：
      主      文
上訴駁回。
第二審訴訟費用由上訴人負擔。
      事      實
甲、上訴人方面：
一、聲明：(一)原判決關於主文第一項及第二項：確認上訴人持有
    被上訴人簽發如原判決附件所示之本票債權新台幣（下同）
    四十萬元，及民國（下同）八十七年二月十七日起至清償日
    止、並以本金六十萬元計算自八十七年二月十七日起至九十
    四年三月二十九日止，均按年息百分之六計算之利息部分，
    暨訴訟費用之裁判均廢棄。(二)前開廢棄部分，被上訴人在第
    一審之訴駁回。
二、陳述：除與原判決記載相同者，茲引用之外，補稱：
  (一)被上訴人曾二次至上訴人住家談論塗銷抵押權之事。第一次
    在九十四年三月二十八日晚上約八時許，兩造協商被上訴人
    先給付六十萬元，尚欠四十萬元，而塗銷抵押權設定登記；
    第二次在翌日，由被上訴人持六十萬元支票交付上訴人。被
    上訴人並非只找過上訴人一次。因為被上訴人係積欠上訴人
    一百萬元，不是六十萬元，被上訴人在第一次至上訴人住家
    與上訴人協商後，上訴人同意被上訴人先清償六十萬元，尚
    餘四十萬元，翌日被上訴人才得以向銀行買得之剛好六十萬
    元之銀行現金支票交付予上訴人。若被上訴人沒有先與上訴
    人洽談，在上訴人沒有同意先收受六十萬元情形下，被上訴
    人根本不可能在協商前就先開立好六十萬元之支票，因為該
    六十萬元支票乃現金支票，必須以現金向銀行購買才能取得
    ，故衡諸常情，應是兩造先談好六十萬元，被上訴人才依約
    去申請六十萬元現金支票。
  (二)因此，被上訴人在本院九十七年三月二十日庭呈之台銀支票
    申請書、取款憑條、國泰世華商業銀行存款存根，日期均在
    九十四年三月二十九日，實際上，兩造在前一日即九十四年
    三月二十八日已經先協商過，被上訴人才得以在積欠一百萬
    元的情形下，先給付六十萬元而塗銷抵押權，而於翌日之九
    十四年三月二十九日申請銀行現金支票。
三、證據：除援用第一審所提證據外，補提出台銀本行支票申請
    書影本一件、聯邦銀行存摺類存款取款憑條影本三件、國泰
    世華商業銀行存款存根影本一件為證。
乙、被上訴人方面：
一、聲明：上訴駁回。
二、陳述：除與原判決記載相同者，茲引用之外，補陳：
    被上訴人在九十四年三月間，因無力清償以同一標的向銀行
    及上訴人借款之第一順位及第二順位抵押權之全部債權，而
    且向銀行借貸之第一順位債權，已經連續五個月未正常繳息
    ，銀行進行求償程序在即，於是被上訴人與上訴人協議，由
    被上訴人清償上訴人六十萬元後，上訴人願意拋棄本件債權
    其餘請求權利，並塗銷抵押權，被上訴人可以自行籌款與上
    訴人解決債務清償事宜，若上訴人不同意此項和解條件，被
    上訴人設定抵押權之標的物會被拍賣，到時候上訴人可能完
    全無法受償分文。上訴人因擔心若抵押物遭銀行拍賣後，其
    第二順位之抵押債權將求償無門，於是接受被上訴人上開解
    決之提議，並由被上訴人於九十四年三月二十九日以富邦銀
    行嘉義分行簽發，面額六十萬元之支票交付上訴人，上訴人
    直接將該支票由其國泰世華銀行嘉義分行之帳戶兌現。兩造
    並約定一起往代書事務所辦理塗銷抵押權登記，上訴人並帶
    領被上訴人前往大林地政事務所送件申請塗銷抵押權登記。
    是上訴人同意和解條件當時，即已免除被上訴人其餘債務之
    意思。否則，上訴人何以在開立一百萬清償證明之同時未立
    即要求被上訴人另立一紙「未償債務」之借據或「未償債務
    」還款之切結書以保障其「未償債務」書證之明確及他日之
    履行。是上訴人在未做任何保障所謂「其餘債務」之動作下
    ，就願意開立「一百萬元」清償證明予被上訴人，顯然已是
    免除被上訴人其餘債務之表示。是被上訴人既已免除上訴人
    其餘債務，兩造間之債權債務關係已消滅，被上訴人復請求
    上訴人履行給付票款顯無理由。
三、證據：援用第一審所提證據。
丙、本院依職權調閱臺灣嘉義地方法院九十六年度執字第八七九
    六號甲○○與乙○○等二名間票款執行事件全卷。
      理      由
一、被上訴人主張，伊於八十六年間，以所有坐落嘉義縣民雄鄉
    ○○○段文隆小段五四之十一地號土地及同段八三建號房屋
    （下稱系爭不動產），設定第二順位抵押權一百萬元 (下稱
    系爭抵押權）予上訴人之妻黃美麗，並書立同面額之借據及
    本票作為憑證，向上訴人借得六十萬元，約定月利三分，伊
    已支付一年半之利息，九十四年三月間，伊因無力償還以前
    開不動產向銀行及上訴人借貸之第一順位、及系爭抵押權之
    全部債權，乃與上訴人成立協議，由伊清償六十萬元，上訴
    人則拋棄其餘債權，塗銷系爭抵押權，伊已依約清償上訴人
    六十萬元，上訴人亦已塗銷系爭抵押權登記。上訴人嗣又以
    上開其持有，被上訴人簽發，如原判決附件所示本票，向原
    審法院聲請本票裁定，作為執行名義，聲請對被上訴人強制
    執行，上訴人據以聲請強制執行之本票債權，即係上開借款
    ，既因其清償而消滅，上訴人之本票債權應不存在，上訴人
    即不得據該裁定對其聲請強制執行，爰提起本件訴訟，求為
    判決：原審九十六年度執字第八七九六號強制執行程序應予
    撤銷，確認上訴人持有如原判決附件所示本票之債權不存在
    等語（按原審就被上訴人之請求，為其全部勝訴之判決，上
    訴人就其敗訴部分提起上訴，就確認本票債權不存在部分，
    僅就本金四十萬元本息，及以六十萬元計算之八十七年二月
    十七日至九十三年三月二十九日止，按年息百分之六計算之
    利息上訴。）
二、上訴人則以：本件債權確為一百萬元，被上訴人雖已清償六
    十萬元，尚欠四十萬元未還，被上訴人之父乙○○已書立切
    結書，同意所欠之利息於二年內償還二十萬元，並償還尚欠
    之四十萬元本金，若二年內未履行，願償還前欠一百萬元計
    算之利息及未償還之本金四十萬元及其利息，因二年時間已
    至，乙○○分文未償，始以本票裁定聲請強制執行等語，資
    為抗辯。
三、被上訴人主張，上訴人以如原判決附件所示本票，向原法院
    聲請裁定准予強制執行，經原審以九十年度票字第四六０號
    裁定准許，上訴人於九十六年四月二十六日，持前開裁定對
    被上訴人聲請執行之事實，已據其提出原審法院九十六年五
    月九日之執行命令一件為證，且為上訴人所不爭執，並經本
    院調取該院九十六年度執字第八七九六號給付票款民事執行
    卷宗查明屬實。又被上訴人於九十四年三月二十九日，以富
    邦銀行嘉義分行簽發，面額六十萬元之支票交付上訴人，上
    訴人將該支票由其國泰世華銀行嘉義分行之帳戶兌現；上訴
    人並於九十四年三月二十九日出具清償證明書，交由被上訴
    人持向嘉義縣大林地政事務所，塗銷系爭不動產上設定之系
    爭抵押權登記之事實，亦為兩造所不爭執，應堪信為真實。
    茲被上訴人主張，本票債權已因清償而消滅，上訴人不得據
    以執行，原審法院之執行程序應撤銷一節，上訴人除自認被
    上訴人已清償六十萬元，否認其餘被上訴人之主張，並以前
    開情詞置辯，是本件應審究者，乃：上訴人對被上訴人尚有
    無債權存在？
四、經查：
  (一)按「清償人得對於受領人，請求給與受領證書」，此觀民法
    第三百二十四條規定即明。查上訴人對其於九十四年三月二
    十九日，書立一百萬元之清償證明書交付被上訴人，被上訴
    人乃持該清償證明，據以向地政事務所辦理系爭抵押權之塗
    銷登記，已經自認在案，並有清償證明影本一件可按（見原
    審卷第七頁，因抵押權人名義上係上訴人之妻黃美麗，故以
    其名義書立。），查受領證書為證明清償事實之證據方法，
    有推定其債務已清償之效力。系爭清償證明，既明白記載「
    新台幣壹佰萬元抵押權全部清償是實」，而實際上被上訴人
    僅清償六十萬元，則上訴人於清償證明上，載明已清償一百
    萬元全部，並同意被上訴人塗銷系爭抵押權登記，依此項事
    實觀之，上訴人已有免除被上訴人其餘債務之意思，事甚明
    確，是被上訴人主張，上訴人因恐其所有系爭不動產被銀行
    查封拍賣，因第一順位抵押權優先受償後，其所有系爭抵押
    債權將求償無門，同意由其以六十萬元清償債務，免除其餘
    債務一節，應屬可信。
  (二)上訴人雖以其並無免除被上訴人其餘四十萬元債務之意思，
    因被上訴人父親已書立切結書，表示繼續於二年內清償其餘
    借款，當時曾口頭告知若其父親未依切結書履行，該部分被
    上訴人仍須負責，被上訴人同意等語。查：
    (1)上訴人於原審陳稱：「切結書是原告父親跟我談的」、「
      清償證明與切結書是同時簽的」、「當晚原告拿六十萬元
      支票去給我，當天原告還有他女朋友及父親一起去的」、
      「是原告父親和我談條件，原告的房子讓他塗銷，錢是他
      父親借的，他是擔保，切結書是我和原告父親的和解，當
      時原告有在場，」、「因為當天原告的父親說孩子的房子
      讓他處理，剩下的他要跟我和解，我當初也同意才會簽立
      切結書」等語（見原審卷第五十九至六十一頁）。
      於本院審理時陳稱：「還有告訴被上訴人你父親簽切結聲
      明書，二年之後要先還二十萬元，你父親沒還錢，你還是
      要還，我說二次，塗銷之後還告訴被上訴人一次，」「當
      時三方協商時，被上訴人父親說他要負責任‧‧‧那時協
      談時，是被上訴人父親要承受，所以本票我才留的，當時
      協談好之後，被上訴人父親才寫切結聲明書，寫好之後，
      被上訴人也在場，我還告訴被上訴人如果你父親沒有還錢
      ，你就要還錢」等語（見本院卷第三十九至四十頁）。依
      其所述意旨，被上訴人於其父親書立切結書時在現場，且
      被上訴人同意若其父親未於二年內先還二十萬元，願繼續
      就四十萬元負責。
    (2)又上訴人主張，「九十四年三月二十八日晚上，被上訴人
      、被上訴人父親、被上訴人女友三人先至其家中協談，談
      好後即交付銀行支票，被上訴人父親亦書立切結書，我告
      訴被上訴人要隔天才辦理，切結書才寫三月二十九日，…
      隔天上訴人自己將支票存入存摺內，沒有將存摺交被上訴
      人太太，等存入現金，才載被上訴人及其太太去地政事務
      所辦理塗銷」，依其所述，雙方係先於三月二十八日晚上
      交付支票，被上訴人之父親並於當晚書立切結書，且其係
      於次日自行將支票存入存摺內，非由被上訴人之太太（女
      友）代其存入銀行帳戶內。
      但被上訴人則主張，「只有去一次，是在三月二十九日白
      天交支票，由於父親本來是借六十萬元，所以只還本金，
      …上訴人是拿存摺給我太太去存入，回來後上訴人看到存
      摺內存入錢，上訴人請他太太拿印鑑，上訴人就與我一起
      去地政事務所辦塗銷，根本就沒有父親寫切結書，自始就
      沒有寫切結書，我也不可能答應上訴人之條件，當時就是
      還六十萬元，一切解決。」（見本院卷第四十頁）。兩造
      就清償之六十萬元支票交付之時間、六十萬元存入上訴人
      帳戶之方式、系爭切結書有無於交付支票同時書立、被上
      訴人有無在場，並同意父親未履行時，繼續負責各執一詞
      。查：
      系爭被上訴人供清償用之支票係被上訴人之太太（當時
        之女友）於九十四年三月二十九日始向台灣銀行申請，
        有申請書影本可按（見本院卷第五十二頁），顯不可能
        於三月二十八日晚上即交付上訴人，上訴人此部分陳述
        顯與事實不合。
      被上訴人主張系爭支票係由其女友（太太）持上訴人之
        存摺代上訴人去國泰銀行存入，已據其提出存款存根影
        本為證（見同上卷第五十六頁），若該支票係由上訴人
        親自存入，何以該存根在被上訴人手中？是上訴人主張
        ，其於收到支票翌日自行存入銀行，不可能將存摺交他
        人存入云云，顯非事實，並不可採。
      上訴人始終主張，被上訴人之父親係於上開支票交付之
        當晚書立切結書，被上訴人亦在場，且上訴人曾口頭告
        知，被上訴人同意若其父未履行，其願繼續負責云云，
        既為被上訴人所否認，查如上二段所述，支票係於二十
        九日白天交付，且按諸常情，既然切結書書立時，被上
        訴人在場，且同意負責，則要求被上訴人於切結書簽名
        即可，上訴人從商多年，受高中教育，平日兼以借錢取
        息為業，何以捨此不為？顯與日常經驗有違。
    (3)綜上，上訴人主張，因被上訴人之父親已書立切結書，同
      意於二年內還清本金及利息，若未清償，則其餘四十萬元
      本息，亦須負責，而被上訴人已口頭同意與父親一同負責
      ，故系爭債務未完全消滅云云，並不可採。
  (三)綜上所述，被上訴人主張，其所負欠上訴人之借款，上訴人
    已同意其清償六十萬元，而全數消滅一節，為可採。
  (四)上訴人之債權既因被上訴人之清償而不存在，因其仍執有系
    爭本票，且據以向原審法院聲請裁定准其執行，且據以聲請
    強制執行，上訴人之權利既有受侵害之事實，自得提起本件
    確認之訴，以除去其不安狀態，並提起債務人異議之訴以除
    去執行程序，又本件執行程序，在本院言詞辯論終結前並未
    終結，已據本院調取該執行卷查明。
五、從而，被上訴人提起本件債務人異議之訴，請求原審九十六
    年度執字第八七九六號債權人甲○○與債務人丙○○票款執
    行事件之強制執行程序，應予撤銷，及確認上訴人持有被上
    訴人簽發如原判決附件所示之本票債權不存在，洵屬有據，
    應予准許。原審為上訴人此部分敗訴之判決，經核並無違誤
    。上訴人就其敗訴之一部分提起上訴，指摘原判決不當，求
    予廢棄改判，為無理由，應予駁回其上訴。
六、本件事證已臻明確，兩造其餘攻擊防禦方法及證據資料，核
    與本件判決結果不生影響，不予一一論述，併予敘明。
七、據上論結，本件上訴為無理由，依民事訴訟法第四百四十九
    條第一項及第七十八條，判決如主文。
中    華    民    國    97    年    6     月    10    日
                  民事第二庭    審判長法  官  丁振昌
                                      法  官  李素靖
                                      法  官  吳上康
上為正本係照原本作成。
不得上訴。
中    華    民    國    97    年    6     月    13    日
                                      書記官  易慧玲


司法院資訊處製作；財團法人民間司法改革基金會備份。
